臺灣高雄地方法院民事判決　　　　　　　96年度簡上字第64號
上　訴　人　甲○○
被上訴人　　乙○○
上列當事人間確認本票債權不存在事件，本院於民國96年4月27
日言詞辯論終結，判決如下：
  主  文
上訴駁回。
第二審訴訟費用由上訴人負擔。
    事實及理由
一、上訴人起訴主張：被上訴人持有上訴人簽發如附表所示本票
    ，聲請本院以95年度票字第14482 號裁定准予強制執行在案
    ，而如附表所示本票，係上訴人向被上訴人借款時，被上訴
    人預扣利息（每4 萬元1 個月利息2 千元）後，計算應償還
    金額，由上訴人所簽發交付作為擔保，上訴人業已將擔任里
    長每月4 萬元事務費存入土地銀行第000000000000號帳戶（
    下稱系爭帳戶），並將該帳戶存摺、印章及事先填妥金額、
    蓋用原留印鑑之取款條交付被上訴人，由被上訴人按月自上
    開帳戶領取4 萬元以為清償，並於95年1 月還清所有債務，
    且將該存摺、印章取回，僅因與被上訴人熟稔，未將本票取
    回，非尚積欠被上訴人如附表所示本票金額之債務，且如附
    表編號2 之本票已罹於時效，上開事實有起訴加以確認之必
    要，並聲明：確認被上訴人持有上訴人簽發如附表所示之本
    票債權不存在。
二、被上訴人抗辯：如附表所示本票，均係上訴人向伊借款所簽
    發及交付，而如附表編號3 所示本票，係上訴人借款後未將
    應償還之款項存入系爭帳戶，伊無法用取款條領取，兩造遂
    於95年6 月10日會帳，合計取款條之金額再加上利息，由原
    告於該日簽發該本票給伊，換回存摺、取款條、印章，並聲
    明：駁回原告之訴。
三、原審審理結果，確認被上訴人就其持有上訴人所簽發如附表
    編號1 、2 本票及編號3 本票超過17萬7 仟元部分本票債權
    不存在，並駁回上訴人其餘之訴。上訴人就其敗訴部分不服
    ，提起上訴，並於本院聲明：(一)原判決不利於上訴人部分廢
    棄；(二)確認被上訴人就其持有如附表編號3 所示本票債權，
    於17萬7 仟元之部分不存在。被上訴人則聲明：上訴駁回。
四、按確認法律關係之訴，非原告有即受確認判決之法律上利益
    者，不得提起之，民事訴訟法第247 條第1 項前段定有明文
    。又所謂「即受確認判決之法律上利益」，係指法律關係之
    存在否不明確，致原告在私法上之地位有受侵害之危險，而
    此危險得以對於被告之確認判決除去者而言。本件上訴人主
    張被上訴人持有如附表編號3 所示本票聲請本院以95年度票
    字第14482 號民事裁定裁准強制執行之事實，已提出裁定1
    份為證（詳原審卷第6 頁），並為被上訴人所不爭執，堪信
    為真實。而上訴人既主張已償還債務，僅未取回本票，而為
    被上訴人所否認，則兩造就如附表編號3 所示本票未超過17
    萬7 仟元部分之本票債權是否存在即有爭執而不明確，上訴
    人在私法上之地位並因被上訴人已聲請本票裁定准予強制執
    行，有受侵害之危險，是原告就此部分提起確認之訴，自有
    即受確認判決之法律上利益，合先敘明。
五、次按在票據上簽名者，依票上所載文義負責，票據法第5 條
    定有明文規定。本件上訴人既主張簽發、交付如附表編號3
    所示本票予被上訴人作為清償借款之擔保，並僅以由被上訴
    人提領系爭帳戶存款之方式清償，則扣除系爭帳戶清償部分
    如仍有剩餘，即應認該部分借款尚未清償，擔保之借款既未
    清償，在該範圍內，亦難認本票債權已不存在。經查，如附
    表編號3 所示本票發票日為94年8 月1 日，而該本票既係簽
    發、交付用以擔保借款之清償，則94年8 月1 日簽發、交付
    該本票時，上訴人尚積欠被上訴人如該本票金額之30萬元借
    款應可認定，否則上訴人逕可扣除已清償部分，並無逾越當
    時欠款金額簽發、交付本票之必要。而上訴人用以清償借款
    之系爭帳戶，自94年8 月1 日起，僅於94年8 月1 日、10
    月3 日、11月1 日及95年1 月3 日分別支出4 萬元、4 萬元
    、4 萬元、3 千元，合計12萬3 千元，以後即無存提記錄，
    有該存摺附卷可稽（詳原審卷第29頁），則該30萬元借款至
    多僅受償12萬3 千元，扣除該受償部分後，如附表編號3所
    示本票所擔保之借款金額，至少即尚有17萬7 千元未受清償
    ，是上訴人主張該本票擔保之30萬元借款已全部清償，即難
    採信，況上訴人並未提出其他事證證明其業已清償之事實，
    自不能僅憑其所述而認系爭票據債權均已清償，則依上所示
    ，如附表編號3 所示本票債權應尚有17萬7 千元存在，從而
    上訴人訴請確認該本票之債權不存在，於17萬7 千元範圍內
    即難認為有理由，原審就該部分為被上訴人勝訴之判決，即
    無不合，上訴意旨求予廢棄改判，為無理由，應予駁回。
六、據上論結，本件上訴為無理由，依民事訴訟法第436 條之1
    第3項 、第449 條第1項、第78條，判決如主文。
中　　華　　民　　國　　96　　年　　5　  　月　　11　　日
                  民事第一庭審判長法　官  陳嘉惠
                                  法  官  廖純卿
                                  法  官　鄭峻明
以上正本證明與原本無異。
本判決不得上訴。
中　　華　　民　　國　　96　　年　　5　　  月　　11　　日
                                  書記官　鍾淑美
附表：
┌──┬───┬──────┬───────┬────┬──────┐
│編號│發票人│發　票  日  │金額（新台幣）│本票號碼│到  期  日  │
├──┼───┼──────┼───────┼────┼──────┤
│1   │甲○○│92年6月23日 │2萬元         │347560  │92年5月23日 │
├──┼───┼──────┼───────┼────┼──────┤
│2   │甲○○│92年1月10日 │5萬元         │347556  │92年4月10日 │
├──┼───┼──────┼───────┼────┼──────┤
│3   │甲○○│94年8月1日  │30萬元        │339737  │94年9月1日  │
└──┴───┴──────┴───────┴────┴──────┘
